高雄高等行政法院判決
　　　　　　　　　　　　　　　　　 94年度訴字第00322號
　　　　　　　　　　　　　　　.
原　　　告　甲○○
訴訟代理人　丁○○
被　　　告　高雄縣政府
代　表　人　乙○○　縣長
訴訟代理人　丙○○
　　　　　　戊○○
上列當事人間因徵收補償事件，原告不服內政部中華民國94年3
月2日台內訴字第0940002220號訴願決定，提起行政訴訟。本院
判決如下：
　　主  文
原告之訴駁回。
訴訟費用由原告負擔。
　　事  實
壹、事實概要：
緣被告為辦理高雄捷運大寮機廠西側40米計畫道路興建工程，奉
內政部民國（下同）93年10月26日台內地字第0930068189號函核
准徵收高雄縣大寮鄉○○○段1037之2地號等75筆土地，並一併
徵收其土地改良物。被告乃以93年11月10日府地權字第09302195
38號公告徵收原告所有山子頂段2319之3地號土地（下稱系爭土
地），並以93年11月10日府地權字第0930219538A號函通知原告
。原告不服，認地價補償價格偏低，提出異議，被告查處後仍維
持原地價補償。原告仍表不服，提起訴願，遭決定駁回，遂提起
本件行政訴訟。
貳、兩造聲明：
一、原告聲明：（一）訴願決定及原處分均撤銷。（二）請求被
    告就系爭土地（面積0.0698公頃），依照90年公告之土地現
    值每平方公尺6,800元加40%即每平方公尺9,520元之價格徵
    收補償。
二、被告聲明：原告之訴駁回。
參、兩造之爭點：
一、原告主張之理由：
（一）本件徵收工程自90年開始，政府即已規劃捷運工程建設，
      而系爭土地公告土地現值90年每平方公尺為新台幣（下同
      ）6,800元，92年每平方公尺為6,650元，93年每平方公尺
      為5,011元，被告故意調降徵收價格，依93年公告土地現
      值每平方公尺5,011元加4成補償，即以每平方公尺5,215.
      4元為補償計算標準，共計4,896,749元，徵收系爭土地（
      面積0.0698公頃），顯屬侵害人民財產權，違反平等原則
      、信賴保護原則及憲法第15條之規定，且與司法院釋字第
      400號、第440號解釋未合。又行政程序法第102條規定，
      行政機關限制或剝奪人民自由或權利之前，應給予陳述意
      見之機會，被告未給原告陳述意見，顯然不合正當法律程
      序。並第3次調降公告地價，是否有經地價評議委員會，
      並送請高雄縣政府核定公告之？否則其程序違法。
（二）又被告謂土地公告現值係地價及標準地價評議委員會依國
      內經濟成長狀況而為的決定，然依行政院主計處「國民經
      濟動向統計表」所呈現我國經濟成長率，從90年到93年間
      ，分別為－2.2%，3.9%，3.3%，5.9%，其成長率為持續升
      高；而公務員之薪水也隨之調整；尤其原告之土地靠近高
      雄縣鳳山市比較熱鬧之地區，依原告坐落同地區之其他土
      地之地價稅單所載，原告其他土地之地價並沒有調降，但
      系爭土地之公告現值卻逐年大幅下降，顯非合理。且被告
      未滿3年就調整地價，違反法令3年不得調整地價之規定，
      於法不合。
二、被告主張之理由：
（一）查高雄市政府捷運工程局93年12月6日高市捷路字第09300
      16636號函說明3略謂：「本案用地取得經費原並未納入高
      雄捷運建設財務計畫中，且中央補助辦法中亦無道路用地
      之相關補助事項，惟為解決大寮地區逢雨成災之情形，經
      地方首長向中央極力爭取始將40米計畫道路之徵收開闢費
      用，納入高雄捷運財務計畫中修正並提報交通部審議通過
      ，本局始有財源據以辦理用地取得，‧‧‧」。另查高雄
      縣大寮地政事務所93年12月7日寮地所三字第0930011608
      號函說明2略謂：「查大寮機廠用地（含周邊道路）地價
      區段之公告現值調整作業，係依據平均地權條例第10條及
      第46條、平均地權條例施行細則第7條及第63條暨地價調
      查估計規則等有關規定作業程序辦理，且提交本縣地價及
      標準地價評議委員會評議通過內政部備查在案。」是原告
      主張被告依93年公告土地現值每平方公尺5,011元加4成為
      徵收補償計算標準，顯屬侵害人民財產權，容有誤解。因
      依土地徵收條例第30條、同條例施行細則第30條已明定被
      徵收土地，應按徵收當期公告土地現值，補償其地價。在
      都市計畫區內之公共設施保留地，應按毗鄰非公共設施保
      留地之平均公告土地現值，補償其地價。
（二）次查原告所有系爭土地，係位處高雄捷運橘線大寮主機廠
      用地西側40米道路，屬大坪頂以東都市計畫區內之公共設
      施保留地，地政機關依照平均地權條例第10條暨地價調查
      估計規則等相關查估作業法令規定，劃屬大寮鄉682地價
      區段（含主機廠用地），該主機廠用地，高雄市政府捷運
      工程局於90年間辦理用地取得，其徵收當年（90年）按前
      開法令規定，以毗鄰各非公共設施保留地之「平均」公告
      土地現值，估計每平方公尺6,800元，復加四成作為徵收
      補償地價，惟該主機廠週邊聯外道路，高雄市政府捷運局
      並未於當時併同徵收，附此敘明。
（三）又查地政機關每年辦理公告土地現值調整作業，係依據平
      均地權條例第46條規定，調查過去一年房地產市場正常交
      易價格，以核實反映地價動態並考量地價均衡性，作合理
      調整，核與原告所陳公告土地現值依行政院主計處「國民
      經濟動向統計表」所呈現經濟成長率調整有別。查系爭土
      地所屬682區段之保留地地價，按平均地權條例第10條暨
      土地徵收條例第30條規定，應按毗鄰非公共設施保留地之
      平均公告土地現值計算，作為徵收補償地價，惟嗣因法令
      修正（按行政院92年10月15日院臺內字0000000000號令修
      正平均地權條例施行細則第7條，原按毗鄰各非公共設施
      保留地之區段數平均計算，改按毗鄰各非公共設施保留地
      之區段線長度比例加權平均計算），致系爭土地徵收當期
      （93年）公告土地現值，按毗鄰各非保留地之第101區段
      價（每平方公尺4,500元）與第466一般路線區段價（每平
      方公尺7,000元），以其毗鄰之區段線長度比例加權平均
      計算結果為每平方公尺5,011元加4成補償，於法並無違誤
      ，且提經被告地價及標準地價評議委員會評議通過，報內
      政部備查在案。
（四）另查公告地價係作為課徵地價稅之依據，依平均地權條例
      第14條規定，縣市政府每3年應辦理重新規定地價1次，故
      地政機關辦理重新規定地價當年，乃審酌地方財政需要、
      社會經濟狀況及人民負擔能力等因素，妥予訂定；又土地
      之公告地價僅佔公告土地現值極少比例，又因每3年始辦
      理重新規定地價，故縣市政府對於公告地價作業多呈適度
      調漲。本件系爭土地公告地價調整多寡，依上開說明，核
      與93年徵收當期公告現值按其毗鄰非保留地之區段地價加
      權平均計算，究屬無涉。再者，大寮鄉區與第700
      區段雖同屬主機廠徵收用地，惟兩者所毗鄰非保留地之區
      段價額、區區線比例均不相同，故其依加權平均
      計算結果之區段地價，自有不同，併此敘明。
    理  由
一、按「直轄市或縣（市）政府對於轄區內之土地，應經常調查
    其地價動態，繪製地價區段圖並估計區段地價後，提經地價
    評議委員會評定，據以編製土地現值表於每年七月一日公告
    ，作為土地移轉及設定典權時，申報土地移轉現值之參考；
    並作為主管機關審核土地移轉現值及補償徵收土地地價之依
    據。」為平均地權條例第46條所規定。次按「被徵收之土地
    ，應按照徵收當期之公告土地現值，補償其地價。在都市計
    畫區內之公共設施保留地，應按毗鄰非公共設施保留地之平
    均公告土地現值，補償其地價。前項徵收補償地價，必要時
    得加成補償；其加成補償成數，由直轄市或縣（市）主管機
    關比照一般正常交易價格，提交地價評議委員會於評議當年
    期公告土地現值時評定之。」、「本條例第三十條第一項所
    稱徵收當期之公告土地現值，指徵收公告期滿次日起算第十
    五日之公告土地現值。但徵收公告後，公告土地現值依平均
    地權條例第四十六條規定評定，加成補償成數依本條例第三
    十條第二項規定評定，評定結果徵收補償地價降低者，仍按
    徵收公告時之徵收補償地價補償。」、「本條例實施地區內
    之土地，政府於依法徵收時，應按照徵收當期之公告土地現
    值，補償其地價。在都市計畫區內之公共設施保留地，應按
    毗鄰非公共設施保留地之平均公告土地現值，補償其地價，
    其地上建築改良物，應參照重建價格補償。」、「本條例第
    十條所稱毗鄰非公共設施保留地之平均公告土地現值，指毗
    鄰各非公共設施保留地區段地價之加權平均數；於每年編製
    土地現值時，依第六十三條規定計算之。土地現值公告後，
    始經都市計畫劃定為公共設施保留地之土地，於下次土地現
    值公告前依法徵收者，其公告土地現值仍應於公告徵收前依
    第六十三條規定重新計算，並公告之。」、「直轄市或縣（
    市）主管機關依本條例第四十六條規定查估土地現值時，對
    都市計畫公共設施保留地之地價，應依左列規定辦理：一、
    保留地處於繁榮街道路線價區段○○○路線價按其臨街深度
    指數計算。但處於非繁榮街道兩旁適當範圍內劃設之一般路
    線價區段○○○路線價為其地價。二、保留地毗鄰土地均為
    路線價道路者，其處於路線價區段部分，依前款規定計算，
    其餘部分，以道路外圍毗鄰非保留地裡地區段地價平均計算
    。三、保留地毗鄰土地均為路線價區段者，其處於路線價區
    段部分依第一款規定計算，其餘部分，以道路外圍毗鄰非保
    留地裡地區段地價平均計算。四、帶狀保留地處於非路線價
    區段者，其毗鄰兩側為非保留地時，以其毗鄰兩側非保留地
    之區段地價平均計算，其穿越數個地價不同之區段○○○○
    段計算。五、前四款以外之保留地，以毗鄰非保留地之區段
    地價平均計算。前項所稱平均計算，指按毗鄰各非保留地之
    區段線比例加權平均計算。都市計畫公共設施保留地之地形
    、地勢、交通、位置之情形特殊，與毗鄰非保留地顯不相當
    者，其地價查估基準，由直轄市或縣（市）主管機關定之。
    」分別為土地徵收條例第30條、同法施行細則第30條第1項
    、平均地權條例第10條暨同法施行細則第7條及第63條所明
    定。
二、本件被告為辦理高雄捷運大寮機廠西側40米計畫道路興建工
    程，奉內政部93年10月26日台內地字第0930068189號函核准
    徵收高雄縣大寮鄉○○○段1037之2地號等75筆土地，並一
    併徵收其土地改良物。被告乃以93年11月10日府地權字第09
    30219538號公告徵收原告所有系爭公共設施保留地，並以93
    年11月10日府地權字第0930219538A號函通知原告。原告於
    公告期間內認地價補償過低，提出異議，經被告以93年12月
    2日府地權字第0930241597號函請相關權責單位查處後，仍
    維持原地價補償等情，分別為兩造所自陳，並有被告93年
    12月2日府地權字第0930241597號函、高雄市政府捷運工程
    局93年12月6日高市捷路字第0930016636號函及高雄縣大寮
    地政事務所93年12月7日寮地所三字第0930011608號函等影
    本附卷可稽，堪以信實。原告提起本件訴訟係以：原告同意
    本件徵收，但對於補償數額有爭議。本徵收工程自90年開始
    ，政府既已將之規劃為捷運工程建設，而系爭土地自90年起
    迄至93年止，其歷年之公告土地現值分別為每平方公尺6,80
    0元、6,650元、5,011元。然被告就原告所有之同一筆土地
    卻分3次徵收，3次價格都不一樣。依行政院主計處製作「國
    民經濟動向統計表」所呈現經濟成長率，我國從90年到93年
    間，分別為－2.2%，3.9%，3.3%，5.9%，其成長率為持續升
    高，另公務員之薪水也有調高；而系爭土地靠近高雄縣鳳山
    市比較熱鬧之地區，依原告坐落同地區之其他土地之地價稅
    單所載，原告其他土地之地價並沒有調降，但系爭土地之公
    告現值卻逐年大幅下降，顯非合理。又被告未滿3年就調整
    地價，違反法令3年不得調整地價之規定。又其調整地價是
    否有經地價評議委員會評議後送請被告核定公告，至關其程
    序之合法，應予查明。再被告就補償之地價未給原告陳述意
    見，有違正當法律程序。總之系爭土地不應按93年而應按90
    年之公告現值加成補償等語，資為論據。爰分述如下：
（一）按「直轄市或縣（市）政府對於轄區內之土地，應經常調
      查其地價動態，繪製地價區段圖並估計區段地價後，提經
      地價評議委員會評定，據以編製土地現值表於每年七月一
      日公告，作為土地移轉及設定典權時，申報土地移轉現值
      之參考；並作為主管機關審核土地移轉現值及補償徵收土
      地地價之依據。」此觀前揭平均地權條例第46條規定甚明
      ，故有關公告現值既規定每年檢討，自與同法第13條、第
      14條及第17條係就已規定地價之土地應每3年調整該公告
      地價，並該公告地價係作為徵收地價稅，二者並不相同。
      原告訴稱公告現值滿3年始得調整云云，顯係誤會，自非
      可取。又「劃分地價區段時，應攜帶地籍圖、地價分布圖
      及地價區段勘查表實地勘查，以鄉（鎮、市、區）為單位
      ，斟酌地價之差異、當地土地使用管制、交通運輸、自然
      條件、土地改良、公共建設、特殊設施、工商活動、房屋
      建築現況、土地利用現況、發展趨勢及其他影響地價因素
      ，於地籍圖上將地價相近、地段相連、情況相同或相近之
      土地劃為同一地價區段。．．。」「公共設施保留地應單
      獨劃分地價區段。但其毗鄰之非公共設施保留地均屬相同
      區段地價之地價區段時，得併入毗鄰之非公共設施保留地
      劃為同一地價區段。．．．。」「估計區段地價之方法如
      下：一、有買賣實例或收益實例估計正常單價之區段，以
      調整至估價基準日之實例土地正常單價，求其中位數為各
      該區區地價。二、無買賣實例及收益實例之區段，
      應於鄰近或適當地區選取二個以上使用分區或編定用地相
      同，且依前款估計出區區，作為基準地價區段
      ，按影響地價區域因素評價基準表及影響地價區域因素評
      價基準明細表，修正估計目標地價區區地價。無法
      選取使用分區或編定用地相同之基準地價區段者，得以鄰
      近使用性質類似或其他地價區區地價修正之。估計
      區段地價之過程及決定區段地價之理由，應填載於區段地
      價估價報告表。」則為地價調查估計規則第18條第1項、
      第4項及第21條第1項所規定。是作為補償徵收土地地價依
      據之公告土地現值，係依平均地權條例第46條及地價調查
      估計規則相關規定，由直轄市及縣（市）政府對於轄區內
      之土地，應分別區段、地目、地價等級，經常調查其地價
      動態及市價，每年編製土地現值表一次，提經地價評議委
      員會評定後分區公告；而實際現場作業程序，係由土地調
      查人員備齊地籍藍晒圖、地價略圖、地形圖及都市計畫有
      關圖說，並赴實地就土地之一般狀況、位置、交通、工商
      繁榮程度、都市計畫情形、使用現況、地價差異等詳為調
      查，再就地段相連，地價相近之土地劃分同一地價區段；
      調查時並調查近一年之買賣市價或收益情形，且注意地價
      形成之時間，及參照各種影響地價之因素及其影響之程度
      ，必要時並得參照近年來本區段地價變動趨勢及其他市價
      比較推定其地價，互相參照校證之。另按「地價評議委員
      會暨標準地價評議委員會係由包括地方公正人士、對地價
      有專門知識之學者、專家及地政主管、工務或都市計畫主
      管等人所組成，其對於地價（含市價）之評定係基於客觀
      專業知識，除其評定過程有未遵守相關之程序，或其判斷
      、評定有顯然違法或不當之情形，否則法院應尊重其判斷
      。」為最高行政法院91年度判字第1396號判決所揭示。是
      土地公告現值之評定，涉及市場調查等專業知識，法令上
      亦係另設有超然中立「地價評議委員會」進行評定審核（
      參閱平均地權條例第4條），倘非行政機關有未遵守相關
      程序、裁量逾越或裁量濫用之瑕疵，原則上對於行政機關
      之裁量決定，仍應予尊重。
（二）經查，被告為因應近幾年經景氣持續不佳，房地產市場交
      易價格普遍滑落，為核實反應市場交易價格，公告土地亦
      逐年調整，尤以93年除新興發展地區外，被告按轄內各鄉
      鎮市區房地產市場機制全面調降。系爭土地係坐落於高雄
      捷運橘線大寮主機廠用地西側40米道路，係屬大坪頂以東
      都市計畫區內之公共設施保留地，並列入大寮鄉101、466
      號區段間之捷運主機場保留地。被告依上述平均地權條例
      第46條暨地價調查估計規則等相關查估作業法令規定，就
      全縣土地公告現值為全面檢討，其中系爭土地劃屬大寮鄉
      682號地價區段（含主機廠用地），其93年土地公告現值
      經被告提請地價評議委員會評議結果，參酌市場情況等一
      切情形，按毗鄰非公共設施保留地之101、466區區線長度比例加權平均計算系爭土地93年公告現值為每
      平方公尺5,011元，並報請內政部以92年12月24日台內地
      字第0920017529號函准予備查在案。此經證人即高雄縣大
      寮地政事務所地價課課員鄭一仁到庭證述甚詳，復經被告
      提出內政部上開函文、被告92年12月4日地價及標準地價
      評議委員會92年第3次會議紀錄附土地現值評表、地價區
      段圖及公共設施保留地區段地價計算表附卷可稽。揆諸上
      開說明，高雄縣地價及標準地價評議委員會之判斷、評定
      並無顯然違法或不當之情形，本院應尊重其判斷，則有關
      系爭土地93年之公告現值數額既係依據非毗鄰公共設施保
      留地區段地價之加權平均數，依平均地權條例第63條規定
      計算之，自足以作為決定系爭土地徵收補償費之基礎。次
      按，國家因公益需要，興辦法定之事業，得徵收私有土地
      ，本得依其需要，逐次徵收之，並非所有興辦法定事業所
      需之土地，均須一次同時徵收之，此觀諸土地徵收條例對
      國家需用之土地並無禁止分年逐次徵收之規定自明。從而
      原告所有系爭土地，既係於93年度經內政部核准徵收，被
      告依系爭土地93年之公告土地現值，並該土地公告現值即
      是按毗鄰非公共設施保留地之區段地價加權平均計算為每
      平方公尺5,011元，再予加4成為徵收價格，於法尚無不合
      。原告訴稱訴稱系爭土地公告現值之評定未經法定評議及
      公告程序，且係針對系爭土地之徵收故意逐年調降，故被
      告應按90年之公告土地現值每平方公尺6,800元加4成為徵
      收補償價格云云，並非可採。再者，系爭土地係因協議價
      購不成，才以徵收方式為之，為原告所不爭，並觀卷附徵
      收計畫書及高雄捷運橘線大寮機廠西側40米道路土地所有
      權人權益自救會函自明，故原告主張就地價補償程序未讓
      其陳述意見云云，亦非可採。再查，地政機關每年辦理公
      告土地現值調整作業，係依據平均地權條例第46條規定，
      調查過去1年房地產市場正常交易價格，以核實反映地價
      動態並考量地價均衡性，作合理調整，此與國家經濟成長
      率如何，及公務員薪資有無調整，亦無直接之關連。申言
      之，縱然國家經濟成長率年年成長，且公務員薪資亦有調
      整，然系爭土地每年之公告土地現值亦未必年年調高，反
      之亦然。準此，原告指稱系爭土地每平方公尺之徵收價格
      每年皆不一樣，且比往年少，與我國之經濟成長率及公務
      員調薪比率並不相符，被告之行政行為實有違誤云云，仍
      非可採。
三、綜上所述，原告之主張既無足取，則被告就系爭土地以每平
    方公尺5,011元，另加4成作為徵收補償標準，並無違誤，訴
    願決定予以維持，亦無不合。原告提起本件訴訟求予撤銷，
    並請求被告應依照90年之公告土地現值每平方公尺6,800元
    加4成（即每平方公尺9,520元）為徵收補償價格，為無理由
    ，應予駁回。
據上論結，本件原告之訴為無理由，爰依行政訴訟法第200條第
2款、第98條第3項前段，判決如主文。
中　　華　　民　　國　　94　　年　  10　　月　 31  　 日
                  第二庭審判長法  官　　江幸垠
                              法  官　　戴見草
                              法  官　  簡慧娟
以上正本係照原本作成。
如不服本判決，應於判決送達後20日內向本院提出上訴書狀，其
未表明上訴理由者，應於提起上訴後20日內向本院提出上訴理由
書（須按對造人數附繕本）；如於本判決宣示或公告後送達前提
起上訴者，應於判決送達後20日內補提上訴理由書（須附繕本）
。未表明上訴理由者，逕以裁定駁回。
提起上訴應預繳送達用雙掛號郵票7份（每份34元）。
中　　華　　民　　國　　94　　年　  10　　月　 31  　 日
　　　　　　　　　　　　　　　書記官    楊曜嘉
